ACORDAO-COMPLETO-2487291

ACÓRDÃO 17151/2021 ATA 35/2021 - SEGUNDA CÂMARA

VISTOS, relatados e discutidos estes autos de tomada de contas especial, agora em fase de análise de recursos de reconsideração interpostos por Hailton César Sousa Silva e José Garcia Barbosa de Sousa, ex-Coordenadores-Gerais da Associação Estadual de Cooperação Agrícola (Aesca) , contra o Acórdão 2561/2017-TCU-Segunda Câmara, com a redação dada pelo Acórdão 7761/2019-TCU-Segunda Câmara, que julgou suas contas irregulares, condenando-os em débito e multa, em decorrência de omissão na prestação de contas do Contrato de Repasse 171.587-82/2004, celebrado com a Caixa Econômica Federal com o objetivo de capacitar agricultores familiares no âmbito do Programa Nacional de Agricultura Familiar (Pronaf) .
ACORDAM os Ministros do Tribunal de Contas da União, reunidos em sessão da 2ª Câmara, ante as razões expostas pelo Relator e com fundamento nos arts. 32, inciso I, e 33 da Lei 8.443/1992, em:
9.1. conhecer do recurso de reconsideração interposto por Hailton César Sousa Silva para, no mérito, negar-lhe provimento;
9.2. conhecer do recurso de reconsideração interposto por José Garcia Barbosa de Sousa para, no mérito, dar-lhe provimento parcial, adotando, em consequência, as seguintes medidas;
9.2.1. excluir a responsabilidade solidária de José Garcia Barbosa de Sousa em relação ao débito imposto pelo item 9.2 do Acórdão 2561/2017-TCU-Segunda Câmara, com a redação dada pelo Acórdão 7761/2019-TCU-Segunda Câmara;
9.2.2. alterar a fundamentação legal da multa cominada a José Garcia Barbosa de Sousa pelo item 9.3 do Acórdão 2561/2017-TCU-Segunda Câmara, com a redação dada pelo Acórdão 7761/2019-TCU-Segunda Câmara, para o art. 58, inciso I, da Lei 8.443/1992;
9.3. manter inalterados os outros itens da decisão recorrida;
9.4. encaminhar cópia desta decisão aos recorrentes e ao Procurador-Chefe da Procuradoria da República em Tocantins, com a informação de que o relatório e o voto que o fundamentam podem ser consultados no endereço eletrônico www.tcu.gov.br/acordaos.

Recursos de reconsideração interpostos por Hailton César Sousa Silva e José Garcia Barbosa de Sousa, ex-Coordenadores-Gerais da Associação Estadual de Cooperação Agrícola, contra decisão que julgou suas contas irregulares, condenando-os em débito e multa, em decorrência de omissão na prestação de contas de contrato de repasse  celebrado com a Caixa Econômica Federal com o objetivo de capacitar agricultores familiares no âmbito do Pronaf.

Segunda Câmara

3. Recorrentes: José Garcia Barbosa de Sousa (XXX.793.341-XX) e Hailton César Sousa Silva (XXX.426.271-XX), ex-Coordenadores-Gerais

13.1. Ministros presentes: Bruno Dantas (Presidente), Augusto Nardes, Aroldo Cedraz, Raimundo Carreiro e Jorge Oliveira (Relator).
13.2. Ministro que não participou da votação: Bruno Dantas.
13.3. Ministros-Substitutos presentes: Marcos Bemquerer Costa e André Luís de Carvalho.

JORGE OLIVEIRA

Ministro-Substituto André Luís de Carvalho

Trata-se de recursos de reconsideração interpostos por Hailton César Sousa Silva e José Garcia Barbosa de Sousa, Coordenadores-Gerais da Associação Estadual de Cooperação Agrícola (Aesca) nos períodos de 2005 a 2009 e 2009 a 2011, respectivamente, contra o Acórdão 2561/2017-TCU-Segunda Câmara, com a redação dada pelo Acórdão 7761/2019-TCU-Segunda Câmara, que julgou suas contas irregulares, condenando-os em débito e multa, em decorrência de omissão na prestação de contas do Contrato de Repasse 171.587-82/2004, celebrado com a Caixa Econômica Federal com o objetivo de capacitar agricultores familiares no âmbito do Programa Nacional de Agricultura Familiar (Pronaf) .
	2. O acórdão recorrido, com a redação dada pelo Acórdão 7761/2019-TCU-Segunda Câmara, foi exarado nos seguintes termos:
	"ACORDAM os Ministros do Tribunal de Contas da União, reunidos em Sessão da 2ª Câmara, ante as razões expostas pelo Relator, em:
	9.1. considerar revéis Hailton César Sousa Silva e José Garcia Barbosa de Sousa, nos termos do art. 12, § 3º, da Lei 8.443/1992;
	9.2. julgar irregulares as contas de Hailton César Sousa Silva e de José Garcia Barbosa de Sousa, com fundamento nos arts. 1º, inciso I; 16, inciso III, alínea 'a'; 19 e 23, inciso III, da Lei 8.443/1992, para condená-los, solidariamente, ao pagamento das quantias abaixo indicadas, com a fixação do prazo de quinze dias, a contar da notificação, para comprovarem, perante o Tribunal (art. 214, inciso III, alínea 'a', do RITCU) , o recolhimento da dívida aos cofres do Tesouro Nacional, atualizadas monetariamente e acrescidas dos juros de mora, calculados a partir das respectivas datas, até a data do efetivo recolhimento, na forma da legislação em vigor:
	DATA
	VALOR (R$) 

	31/05/2005
	12.988,00

	28/06/2005
	21.674,50

	29/07/2005
	11.527,00

	26/08/2005
	12.004,00

	31/01/2006
	13.417,00

	24/02/2006
	46.673,00

	31/03/2006
	3.370,00

	17/06/2013
	 (7,54) 

	TOTAL
	121.653,50

	9.3. aplicar, em desfavor de Hailton César Sousa Silva e José Garcia Barbosa de Sousa, individualmente, a multa prevista no art. 57 da Lei 8.443/1992, no valor de R$ 30.000,00 (trinta mil reais) , com a fixação do prazo de quinze dias, a contar da notificação, para que comprovem, perante o Tribunal (art. 214, inciso III, alínea 'a', do RITCU) , o recolhimento das dívidas aos cofres do Tesouro Nacional, atualizadas monetariamente na forma da legislação em vigor;
	9.4. autorizar, caso requerido, nos termos do art. 26 da Lei 8.443/1992, e do art. 217 do RITCU, o parcelamento das dívidas constantes deste acórdão em até 36 (trinta e seis) parcelas mensais e sucessivas, sobre as quais incidirão a atualização monetária e os correspondentes acréscimos legais, esclarecendo aos responsáveis que a falta de pagamento de qualquer parcela importará no vencimento antecipado do saldo devedor, sem prejuízo das demais medidas legais;
	9.5. autorizar, desde logo, a cobrança judicial das dívidas constantes deste acórdão, nos termos do art. 28, inciso II, da Lei 8.443/1992, caso não atendidas as notificações; e
	9.6. encaminhar cópia deste acórdão, bem como do relatório e da proposta de deliberação que o fundamentam, à Procuradoria da República no Estado de Tocantins, nos termos do art. 16, § 3°, da Lei 8.443/1992, e do art. 209, § 7°, do Regimento Interno do TCU, para a adoção das medidas judiciais cabíveis."
	3. Transcrevo, a seguir, excerto da instrução da unidade técnica que analisou os argumentos dos recorrentes, com as devidas correções de forma:
	" (...) 
	HISTÓRICO
	2. A Caixa Econômica Federal (Caixa) celebrou com a Associação Estadual de Cooperação Agrícola (Aesca) o Contrato de Repasse 171.587-82/2004 (peça 1, pp. 116 128) para capacitar agricultores familiares no âmbito do Programa Nacional de Agricultura Familiar (Pronaf) , com o aporte de recursos federais na ordem de R$ 121.653,50, ao longo dos exercícios de 2005 e 2006.
	3. Em processo de controle administrativo da execução física e financeira do objeto do convênio, verificou-se a não apresentação da prestação de contas dos recursos públicos aludidos. Responsabilizou-se, pela omissão no dever de prestar contas, a entidade, Hailton César Sousa Silva e José Garcia Barbosa de Sousa, os dois últimos representantes da primeira em 2005/2009 e 2009/2011, respectivamente.
	4. No âmbito do Tribunal se promoveu validamente a citação dos ora recorrentes (peças 15 e 46) , que silenciaram, com o que se fizeram revéis, em face do disposto no art. 12, § 3°, da Lei 8.443/1992.
	5. Embora não tenha apresentado as suas alegações de defesa formais em atendimento ao Edital 26, de 14/09/2016 (peça 46) , o responsável Hailton César Sousa e Silva endereçou correio eletrônico à Secex/TO (peça 34, pp. 2-3) mediante o qual asseriu que, no seu período à frente da entidade, morava em um assentamento de reforma agrária e que 'só chegavam os cheques para assinar, e o dia de fazer saque para mesma', razão por que Edilar Fernandes da Silva seria quem fazia os pagamentos e que 'as despesas eram para cobrir despesas do projeto, que, por sua vez, financiavam atividades ligadas ao MST - Movimento Sem Terra, como marchas, manifestações, ocupação de terras entre outras, e encontro de liderança'.
	6. Diante disso, a unidade técnica alertou o ex-gestor de que as suas alegações teriam de ser aduzidas formalmente perante o Tribunal (peça 34, p. 1) , mediante documento por ele subscrito. Nada obstante, não sobreveio aos autos manifestação do responsável nesse sentido.
	7. Feita a análise final do feito, a Corte entendeu que, em regra, o julgamento pela irregularidade das contas, com a condenação em débito e em multa, impõe-se a todo aquele que faltar ao seu dever de prestar contas, com a devida e correta comprovação da boa e regular aplicação dos valores, por força do art. 70, parágrafo único, da Constituição de 1988 e do art. 93 do Decreto-lei 200, de 25/02/1967.
	8. O Tribunal também reputou que a aludida omissão no dever de prestar contas, aliada à falta de comprovação do necessário nexo causal entre os recursos federais repassados e as despesas incorridas no ajuste, configura ofensa não só às regras legais, mas também aos princípios basilares da Administração Pública, visto que o gestor deixa de prestar satisfação à sociedade sobre o efetivo emprego dos recursos colocados sob a sua responsabilidade e, com isso, dá origem à presunção legal de débito pela integralidade dos valores transferidos, diante da evidência de não aplicação dos valores públicos com o desvio dos recursos federais.
	9. Entendeu que o mencionado correio eletrônico remetido por Hailton César Sousa Silva não serve de instrumento de apresentação de alegações defensórias, por não preencher os requisitos formais de autenticidade, integridade e validade jurídica, estabelecidos pela Infraestrutura de Chaves Públicas Brasileira (ICP-Brasil) , nos termos da Resolução-TCU 259/2014, porque a mensagem não conta com a necessária assinatura física do responsável. Não obstante, considerou o teor da mensagem, em homenagem aos princípios da verdade material e da ampla defesa, e concluiu que as alegações defensórias não se prestavam para elidir a irregularidade imputada ao respectivo responsável, por não constituir meio de prova da boa e regular aplicação dos recursos transferidos à entidade.
	10. A Corte também se convenceu de que não se operou a prescrição da pretensão punitiva no caso concreto, por não ter decorrido mais de dez anos entre a ordem para a citação no âmbito do TCU, em 17/11/2015 (peça 6) , e a data final para prestação de contas do ajuste, 23/07/2010 (peça 1, p. 5) .
	(...) 
	12. Irresignados, vêm os responsáveis a objurgar a aludida decisão.
	ADMISSIBILIDADE
	13. Exararam-se os exames da admissibilidade dos recursos às peças 156 e 158, em que se propõe dele conhecer e suspender os itens 9.1, 9.2, 9.3 e 9.5 da decisão combatida. A Relatora, Ministra Ana Arraes, acolheu a proposta em seu despacho trazido à peça 163. Reputa-se acertado o proposto e acolhido.
	MÉRITO              
	14. Delimitação
	14.1. Quanto ao mérito dos recursos, no essencial é de se perquirir:
	a) se teria sido nula a citação de José Garcia Barbosa de Sousa (nesta instrução, item 15) ;
	b) se teria tido lugar a prescrição da pretensão do Estado de aplicar sanções reintegratória do erário e punitiva neste processo de controle administrativo (ibid., item 16) ;
	c) se caberia excluir a responsabilidade de Hailton César Sousa Silva (ibid., item 17) ;
	d) se o alegado fato de haver sido empreendida fiscalização na execução do contrato na esfera do Controle Interno vincularia o Tribunal (ibid., item 18) ;
	e) se seriam iliquidáveis as contas em razão de alegada destruição de documentos causada por incêndio (ibid., item 19) .
	15. Da validade da citação de José Garcia Barbosa de Sousa
	15.1. À peça 156, pp. 3 e 4, o recorrente José Garcia Barbosa de Sousa sustenta que se remeteram os instrumentos de sua citação para endereços diversos do seu, a saber o 'designado na procuração e na qualificação deste recurso desde o ano de 2005'. Um dos avisos de recebimento teria retornado sem resposta e outro assinado por pessoa dele desconhecida. 
	15.2. Diante disso, cumpriria ao Tribunal 'sanar o problema'. 
	15.3. Em razão do alegado, não teria tido conhecimento da existência deste processo de tomada de contas especial. 
	15.4. Somente quando enviado instrumento de comunicação processual para seu endereço teria podido exercer seu direito de resposta. 
	15.5. Como não haveria prova nos autos de que era correto o endereço, não se poderia aplicar ao caso concreto o entendimento do Tribunal consubstanciado no seguinte excerto do Acórdão 1.019/2008 'é prescindível a entrega pessoal das comunicações pelo TCU, razão pela qual não há necessidade de que o aviso de recebimento seja assinado pelo próprio destinatário. Entregando-se a correspondência no endereço correto do destinatário, presume-se o recebimento da citação.' 
	15.6. Sustenta o recorrente que tampouco se fez sua citação por edital para 'suprir a divergência nos autos'. Com isso, como Hailton César Sousa Silva teria comparecido perante a Corte, mediante envio de correio eletrônico, e como teria sido reputada inválida a citação da Aesca por ser recebida por terceiro em nome do seu presidente à época, teria havido 'tratamento (...) desigual às demais partes do processo'.
	15.7. Dessa maneira, haveriam sido desrespeitados os princípios constitucionais do contraditório, da ampla defesa, da impessoalidade, da moralidade e da eficiência administrativa.
	Análise
	15.8. Não assiste razão ao recorrente.
	15.9. Segundo o art. 22, inciso I, da Lei 8.443/1992, as comunicações realizadas pelo Tribunal devem observar a forma estabelecida no seu Regimento Interno, cujo art. 179, inciso II, estabelece que as comunicações processuais far-se-ão mediante carta registrada, com aviso de recebimento que comprove a entrega no endereço do destinatário.
	15.10.	Não é mister a entrega pessoal das comunicações processuais promovidas no processo de controle administrativo impulsionado pelo Tribunal, razão por que o aviso de recebimento não precisa ser assinado pelo próprio destinatário. Assim, apenas quando não estiver presente o aviso de recebimento (AR) específico é que se buscará outro meio de comunicação processual.
	15.11.	Também não há que se falar em aplicação subsidiária das disposições contidas no Código de Processo Civil, pois a matéria é regulada por normativo específico desta Corte de Contas, editado no exercício de sua competência constitucional. A validade de tal critério de comunicação processual é referendada pela jurisprudência deste Tribunal. Nesse sentido, por exemplo, os Acórdão 316/2018-TCU-Plenário, Relator: Ministro Vital do Rêgo, 5.419/2017 ¿ 2ª Câmara, Relator: Ministro Augusto Nardes, 2.798/2017 ¿ 1ª Câmara, Relator: Ministro Bruno Dantas, 3.254/2015 ¿ 1ª Câmara, Relator: Ministro Benjamin Zymler.
	15.12.	O entendimento encontra amparo em deliberação do Plenário do Supremo Tribunal Federal (STF) , proferida em sede de agravo regimental em mandado de segurança (MS-AgR 25.816/DF, Relator: Ministro Eros Grau) , conforme excerto a seguir transcrito:
	'EMENTA: AGRAVO REGIMENTAL. MANDADO DE SEGURANÇA. DESNECESSIDADE DE INTIMAÇÃO PESSOAL DAS DECISÕES DO TRIBUNAL DE CONTAS DA UNIÃO. ART. 179 DO REGIMENTO INTERNO DO TCU. INTIMAÇÃO DO ATO IMPUGNADO POR CARTA REGISTRADA, INICIADO O PRAZO DO ART. 18 DA LEI 1.533/1951 DA DATA CONSTANTE DO AVISO DE RECEBIMENTO. DECADÊNCIA RECONHECIDA. AGRAVO IMPROVIDO.
	1. O envio de carta registrada com aviso de recebimento está expressamente enumerado entre os meios de comunicação de que dispõe o Tribunal de Contas da União para proceder às suas intimações.
	2. O inciso II do art. 179 do Regimento Interno do TCU é claro ao exigir apenas a comprovação da entrega no endereço do destinatário, bastando o aviso de recebimento simples.'
	15.13.	É dever do responsável manter seus dados cadastrais atualizados. [Inclusive] os dados de seu domicílio tributário perante a Receita Federal do Brasil, como determina o art. 195 do Decreto-lei 5.844, de 23/09/1943. 
	15.14. A citação do responsável se constitui na comunicação mediante a qual se chama ao processo. Descabe falar, por isso, em preexistência, no processo, de pedido, por ele feito, no sentido de entrega de comunicações em determinado endereço, não importa se diverso ou não do seu domicílio tributário.
	15.15.	(...) mesmo [se] tivesse o responsável sido anteriormente chamado a processo diverso deste, impulsionado no âmbito do Tribunal, em que se tenha requerido a feitura de intimações em endereço distinto do domicílio tributário, não há que se falar em existência de pedido genérico, aplicável a todo processo de controle administrativo em que eventualmente o responsável figure.  Cada processo se constitui numa sequência de procedimentos próprios, sujeitos ao mesmo rito. Nesse sentido, do descabimento de aplicação genérica de atos praticados num processo, o Acórdão 3614/2016-TCU-Segunda Câmara, Relator o Ministro Vital do Rêgo, do qual se extrai o seguinte excerto: 
	'Cabe ao advogado providenciar a anexação da procuração nos autos em que atua, para que sua condição de procurador legal da parte seja reconhecida e as comunicações processuais sejam a ele dirigidas (art. 179, § 7º, do Regimento Interno do TCU) , não sendo cabível a alegação de existência de procuração genérica em processo diverso.'
	15.16.	Passa-se à aplicação do entendimento retro ao caso concreto.
	15.17.	Com efeito, consta, à peça 17, o aviso do recebimento do instrumento de citação no endereço do ora recorrente, consoante o registrado na Receita Federal do Brasil, conforme o resultado de pesquisa acostado à peça 9.
	15.18. Portanto, fez-se a citação de modo válido e descabe falar em sua nulidade.
	16. Da não ocorrência de prescrição da pretensão do Estado de aplicar sanção reintegratória ou punitiva 
	16.1. Às peças 156, pp. 4 e 5, e 158, pp. 4 e 5, os recorrentes José Garcia Barbosa de Sousa e Hailton César Sousa Silva sustentam, respectivamente, que o fato gerador do prejuízo data do dia 22/07/2010 e a citação do recorrente foi encaminhada via ofício, em 18/11/2015, aqui se verifica a prescrição da pretensão punitiva, tendo em vista os recentes entendimentos do Supremo Tribunal Federal, no MS 35971 TP, Relator: Min. Marco Aurélio, Julgamento: 14/02/2019, Publicação: 18/02/2019.
	Análise
	16.2. Não assiste razão aos recorrentes. 
	i) Da ocorrência de prescrição relativa à parte dos recursos repassados, se adotado o regime prescricional cível 
	i.1) Preâmbulo
	16.3. As discussões levadas a efeito no TC Processo 030.926/2015-7 evidenciam que houve relevantes discussões no TCU acerca do regime prescricional a ser observado quanto à pretensão punitiva.
	16.4. Acerca dessas discussões, vejam-se também, exemplificativamente, as manifestações do Ministério Público junto ao TCU nos processos TC Processo 018.404/2007-9 e TC Processo 020.635/2004-9, assim como a da Consultoria Jurídica no processo TCU/Conjur TC Processo 017.625/2020-3, todas com substanciosas contribuições para o debate.
	16.5. Na linha dessas manifestações, observa-se que o Poder Judiciário, historicamente, tem demonstrado reservas quanto à adoção de critérios de direito privado, a exemplo dos previstos no Código Civil, para aferir prescrição em relações submetidas ao direito público.
	16.6. Na ausência de norma específica sobre prescrição, o Judiciário, como regra, entende que os prazos prescricionais devem ser buscados em normas de direito público, até mesmo pelo princípio da simetria. Sabe-se que, quando a pretensão é exercida pelo particular contra a Fazenda Pública, há uma norma geral que estabelece prazo de 5 anos para tanto (o Decreto 20.910/1932, recepcionado pela Constituição Federal com força de lei ordinária, segundo o qual 'todo e qualquer direito ou ação contra a fazenda federal, estadual ou municipal, seja qual for a sua natureza, prescrevem em cinco anos contados da data do ato ou fato do qual se originarem') .
	16.7. Por simetria, na ausência de norma própria, é razoável aplicar o mesmo prazo quando a pretensão se inverte, ou seja, quando for exercida pela Fazenda Pública contra o particular. Das várias decisões nesse sentido, cita-se o pronunciamento do STJ no REsp 1105442/RJ (Tema 135 da sistemática de recursos repetitivos) , que adota, na ausência de lei específica, a norma 'relativa à prescrição em casos inversos, isto é, prescrição de ações do administrado contra o Poder Público', que tem no Decreto 20.910/1932 a referência geral de prazo, fixado em cinco anos.
	16.8. Também o Ministro Benjamin Zymler, em voto proferido no TC Processo 030.926/2015-7, que tratou da uniformização da jurisprudência, observou que 'as normas de Direito Público adotam, tanto a favor da Administração, como contra ela, o prazo prescricional quinquenal'. (grifou-se) 
	16.9. Assim, no sistema prescricional a incidência de um mesmo prazo, contra ou a favor, é uma relevante diretriz, traduzida no princípio da simetria, a ser considerada em situações de integração do ordenamento (ou seja, na ausência de definição expressa do legislador em outro sentido) .
	16.10. Ainda nessa linha de compreensão, note-se que o RE 636.886 (Tema 899) tratou do ressarcimento em si, embora na fase de execução, estabelecendo um prazo quinquenal para a prescrição. Esse aspecto tem especial relevância ao ser considerada a Súmula 150 do STF, segundo a qual 'prescreve a execução no mesmo prazo de prescrição da ação'.
	16.11.	Tal súmula fornece uma segunda diretriz importante para integração do ordenamento, ao introduzir uma outra espécie de simetria, desta feita entre as fases do processo: na ausência de regra legal em contrário, a ação e a execução devem observar os mesmos prazos prescricionais.
	16.12. Logo, até haver norma específica a tratar da prescrição no processo de controle externo (que poderá ser formulada com maior liberdade pelo legislador, comparativamente às limitações próprias da analogia) , a integração do ordenamento deve considerar algumas diretrizes, já referidas, de que:
	a) a ação e a execução devem observar um mesmo prazo prescricional (embora seja natural que possuam termos iniciais e causas de interrupção apropriados às respectivas fases) , conforme Súmula 150 do STF;
	b) esse prazo deve atuar contra ou favor do titular da pretensão, ante o princípio da simetria, cabendo unicamente ao legislador positivo estabelecer diferenciações em benefício da Fazenda Pública;
	c) no que se refere à atuação do controle externo, os critérios devem ser uniformes para a punição e para o ressarcimento, pois significam limites à atividade apuratória do tribunal de contas em si, independentemente do desfecho dessa atuação.
	16.13.	Especificamente em casos envolvendo sanções aplicadas pelo TCU, a prescrição foi discutida pelo STF em julgamentos posteriores ao Acórdão 1441/2016-TCU-Plenário. Já há decisões colegiadas de ambas as turmas do STF no sentido de que pretensão punitiva no processo de controle externo é regida pela Lei 9.873/1999 (1ª Turma: MS 32.201, DJe-173, 04/08/2017; 2ª Turma: MS 35.512-AgR, DJe-135, 19/06/2019 e MS 36.067, DJe-234, 28/10/2019) .
	16.14.	A matéria foi objeto de minuciosa análise no MS 32.201. Nesse julgamento, após examinar detidamente os fundamentos do Acórdão 1441/2016-TCU-Plenário, que uniformizou a jurisprudência do TCU a respeito, o STF manifestou-se em sentido diverso, retratado na seguinte ementa:
	'DIREITO ADMINISTRATIVO. MANDADO DE SEGURANÇA. MULTAS APLICADAS PELO TCU. PRESCRIÇÃO DA PRETENSÃO PUNITIVA. EXAME DE LEGALIDADE. 1. A prescrição da pretensão punitiva do TCU é regulada integralmente pela Lei 9.873/1999, seja em razão da interpretação correta e da aplicação direta desta lei, seja por analogia. (...) .' [grifou-se]
	16.15.	Nesse precedente, concluiu-se que 'não há nenhuma razão plausível pela qual se deva suprir a alegada omissão [de prazo para a atuação punitiva do TCU] com recurso às normas de direito civil, e não às de direito administrativo'.
	16.16.	Entendimento similar já havia sido sustentado também nos debates que deram origem ao Acórdão 1441/2016-TCU-Plenário, mais especificamente no voto do Ministro Benjamin Zymler, ao apontar que as relações de direito administrativo são assimétricas, havendo uma tendência dos ordenamentos jurídicos em geral em estabelecer prazos distintos para o Poder Público, não se justificando a importação automática das regras de direito civil:
	'Após melhor refletir sobre a matéria, cheguei à conclusão de que o prazo decenal previsto no Código Civil visa regulamentar relações eminentemente privadas. Por consequência, não caberia extrair do art. 205 do Código Civil (...) a moldura jurídica do prazo prescricional do poder-dever de sancionar do TCU. Ou seja, essa solução jurídica residual deveria ser aplicada somente para o direito de ação de relações privadas não estabelecidas no Código Civil ou em lei específica.'
	16.17.	Há, em síntese, um conjunto paradigmático de normas que revelam um sistema prescricional próprio das pretensões que envolvem o Poder Público. Após o exame desse vasto conjunto normativo, o STF (notadamente no MS 32.201) considerou inapropriado utilizar a disciplina do Código Civil para reger a prescrição da pretensão punitiva pelo tribunal de contas, no exercício da atividade de controle externo.
	16.18.	O critério utilizado pelo STF para esse fim (as regras da Lei 9.873/1999) , no exame da prescrição punitiva, pode ter aplicação mais ampla, para ser utilizado como fonte de integração também no que diz respeito à pretensão reparatória, até que haja a edição de norma específica.
	16.19.	Primeiro, porque a Lei 9.873/1999 observa a sistemática geral do conjunto de normas existentes sobre prazos extintivos no âmbito do direito público. Depois, porque o prazo nela fixado é também compatível com as diretrizes de que (i) a ação e a execução prescrevem no mesmo prazo (Súmula 150 do STF) , e o prazo quinquenal foi adotado pelo STF para a execução do acórdão condenatório do TCU (RE 636.886) , e (ii) na ausência de norma em contrário, o princípio da simetria orienta que o Poder Público tenha, para agir, o mesmo prazo que a lei estabelece para a pretensão inversa, ou seja, para quando o Estado é demandado, sendo certo que a pretensão de ressarcimento exercida pelo particular contra o Estado observa o prazo quinquenal fixado pelo Decreto 20.910/1932.
	16.20.	Além disso, a Lei 9.873/1999 apresenta hipóteses detalhadas quanto aos outros aspectos da regulação da prescrição (termo inicial e causas interruptivas) , em tudo compatíveis com as peculiaridades do processo de controle externo como um todo (e não apenas quando tal processo se destina à aplicação de sanções) .
	16.21.	A alegação de prescrição assume particular relevância, dado o recente julgamento pelo Supremo Tribunal Federal do Recurso Extraordinário 636.886 (Tema 899 da repercussão geral) . Os significativos impactos deste julgamento foram objeto de análise pela Serur constante da peça 151 dos autos do TC Processo 027.624/2018-8, em que se fundamentaram as seguintes premissas consideradas neste exame:
	a) pela jurisprudência até então vigente, a pretensão punitiva exercida pelo Tribunal de Contas estava sujeita à prescrição, regida pelos critérios fixados no Acórdão 1441/2016-TCU-Plenário. Quanto ao débito, a ação de ressarcimento era considerada imprescritível, por expressa previsão do art. 37, § 5º, da Constituição Federal. No entanto, ao julgar o RE 636.886, o STF conferiu nova interpretação a esse dispositivo, fixando a tese de que 'é prescritível a pretensão de ressarcimento ao erário fundada em decisão de tribunal de contas';
	b) embora o RE 636.886 tenha por objeto a execução de acórdão condenatório proferido pelo TCU, a interpretação conferida pelo STF ao art. 37, § 5º, da Constituição, afeta a ação de ressarcimento como um todo, abrangendo não só a execução, mas também a pretensão condenatória. E, ao contrário da decisão proferida no julgamento do Tema 897 (RE 852.475) , no Tema 899, relativo à atuação do Tribunal de Contas, a conclusão de que a pretensão de ressarcimento é prescritível foi estabelecida de forma categórica, sem ressalvar as condutas dolosas qualificáveis como ato de improbidade;
	c) as pretensões punitiva e de ressarcimento devem observar o mesmo regime na atividade de controle externo, dado o objetivo comum da prescrição, de fixar prazo para o Tribunal de Contas agir, buscando caracterizar o ilícito, identificar seu autor, dimensionar as consequências da conduta (em especial, a quantificação do dano) e impor as consequências legais, independentemente do fato de tais consequências terem natureza punitiva ou reintegratória;
	d) o Código Civil e a Lei 9.873/1999 se constituem nas normas cuja aplicabilidade polarizam os debates acerca do regime de prescrição a ser observado no processo de controle administrativo. Não obstante a relevância dos fundamentos utilizados no Acórdão 1441/2016-TCU-Plenário, favoráveis à aplicação do Código Civil, a Lei 9.873/1999 adota balizas usuais no âmbito do direito público, prevê causas de interrupção em tudo compatíveis com o processo de controle externo e vem sendo utilizada pelo STF para limitar o exercício da pretensão punitiva pelo TCU, em decisões posteriores ao proferimento do Acórdão 1441/2016-TCU-Plenário. Assim, até que sobrevenha norma específica, entende-se que a prescrição das medidas de ressarcimento a cargo do tribunal de contas deve observar o regime da Lei 9.873/1999;
	e) considerando que o acórdão proferido no RE 636.886 não mais está sujeito à oposição de embargos declaratórios, pode-se eventualmente reconhecer a prescrição desde logo, ante a impossibilidade de esclarecimento da decisão em sentido diverso do ora defendido (notadamente quanto aos atos dolosos) ou mesmo a modulação de seus efeitos.
	16.22.	Assim, conclui-se que a adoção do regime previsto na Lei 9.873/1999 se mostra a solução adequada até que sobrevenha norma que disponha especificamente a respeito da prescrição para a atuação do tribunal de contas, tanto por observar os parâmetros que preponderam no conjunto de normas do direito público, como por ser, também, a norma que já vem sendo utilizada pelo STF para reger a limitação temporal ao poder sancionador do TCU.
	16.23.	Elaboraram se as aludidas manifestações da Serur quando ainda não havia sido disponibilizado o inteiro teor do acórdão do RE 636.886. Em nova análise, feita depois a publicação da decisão (DJe de 24/6/2020) , e mediante o cotejo com os demais votos proferidos no julgamento, conclui-se pela subsistência das premissas supratranscritas, acerca das quais cabe destacar dois aspectos. 
	16.24.	O primeiro diz respeito à ressalva aos atos dolosos de improbidade. Observa-se que tanto na manifestação do TCU, como amicus curiae (peça 35 do RE 636.886) , como na manifestação do Ministério Público Federal, na condição de fiscal da ordem jurídica (peça 38) , o Tema 897 foi invocado com o fim de preservar a atuação dos tribunais de contas no caso de prejuízos causados dolosamente, mediante condutas típicas de improbidade administrativa. Todavia, o pedido não foi acolhido. No ponto, não houve divergência quanto ao entendimento do relator, de que 'as razões que levaram a maioria da Corte a estabelecer excepcional hipótese de imprescritibilidade, no Tema 897, não estão presentes em relação as decisões do Tribunal de Contas que resultem imputação de débito ou multa'.
	16.25.	O segundo se relaciona à não incidência do Código Civil no regime de prescrição do ressarcimento. Nos votos em que a questão do prazo prescricional foi abordada, a referência foi sempre ao prazo quinquenal, usualmente adotado pelas normas de direito público.
	16.26.	Nada obstante, considerando a possibilidade de que a Corte venha a adotar (i) o regime do Código Civil brasileiro para a prescrição da pretensão do Estado de aplicar sanção reintegratória do erário e (ii) o regime da Lei 9.873/1999 para a prescrição da sua pretensão de aplica sanção punitiva pela causação do prejuízo causado pela mesma conduta de que decorreu o cabimento da sanção reintegratória mencionada, passa-se às análises da prescrição no caso em exame sob os dois regimes referidos. 
	i.2) Da não ocorrência de prescrição se adotado o regime prescricional do Código Civil
	16.27.	Como se verá adiante, pelo regime prescricional cível não terão havido tanto as prescrições reparatórias como as punitivas relativamente aos três responsáveis.
	i.2.a) Do prazo prescricional sob o regime prescricional cível
	16.28.	Mediante o anteriormente citado Acórdão 1441/2016-TCU-Plenário, Relator o Ministro Benjamin Zymler, o Tribunal aprovou incidente de uniformização de jurisprudência em que firmou o entendimento de que a matéria se subordina ao prazo prescricional de dez anos indicado no art. 205 do Código Civil, contado a partir da data de ocorrência da conduta reprovável a ser sancionada. 
	16.29.	Transcrevem se os trechos do dispositivo do acórdão de interesse para o exame da alegação recursal:
	'ACORDAM os Ministros do Tribunal de Contas da União, reunidos em Sessão do Plenário, ante as razões expostas pelo Redator, em:
	9.1. deixar assente que:
	9.1.1. a pretensão punitiva do Tribunal de Contas da União subordina-se ao prazo geral de prescrição indicado no art. 205 do Código Civil;
	9.1.2. a prescrição a que se refere o subitem anterior é contada a partir da data de ocorrência da irregularidade sancionada, nos termos do art. 189 do Código Civil;
	9.1.3. o ato que ordenar a citação, a audiência ou oitiva da parte interrompe a prescrição de que trata o subitem 9.1.1, nos termos do art. 202, inciso I, do Código Civil;
	9.1.4. a prescrição interrompida recomeça a correr da data em que for ordenada a citação, a audiência ou oitiva da parte, nos termos do art. 202, parágrafo único, parte inicial, do Código Civil;
	9.1.5. haverá a suspensão da prescrição toda vez que o responsável apresentar elementos adicionais de defesa, ou mesmo quando forem necessárias diligências causadas por conta de algum fato novo trazido pelos jurisdicionados, não suficientemente documentado nas manifestações processuais, sendo que a paralisação da contagem do prazo ocorrerá no período compreendido entre a juntada dos elementos adicionais de defesa ou da peça contendo o fato novo e a análise dos referidos elementos ou da resposta da diligência, nos termos do art. 160, § 2º, do Regimento Interno;'
	16.30.	Reputa-se que o entendimento se aplica tanto à pretensão do Estado de aplicar, em processo de controle administrativo, tanto a sanção reintegratória do erário como a sanção punitiva, objeto da decisão supratranscrita.
	i.2.b) Do termo inicial da contagem do prazo sob o regime prescricional cível 
	16.31.	Entende-se que, tratando-se de imputação de não comprovação do bom e regular emprego de recursos percebidos por gestores sujeitos à persecução de controle administrativo do emprego de recursos repassados mediante convênios ou instrumentos congêneres, o termo inicial da contagem do prazo prescricional se constitui, (i) se houve omissão no dever de prestar contas, no dia subsequente ao de exaurimento do prazo estabelecido para tanto, a partir de quando passa a existir a possibilidade de agir do Estado na persecução de controle administrativo e, conseguintemente, a contar o tempo que eventualmente se quedou inerte, data consistente também no marco inicial da prescrição no regime do Código Civil, por força de seu art. 199, inciso II, ou, (ii) se prestadas as contas, mesmo se intempestivamente, na data da apresentação do instrumento de prestação, pois em tal situação só a partir de então começa a fluir o prazo prescricional, como  sustentado no STF, conquanto relativamente ao prazo prescricional objeto da Lei 9.873/1999, pelo Ministro Roberto Barroso no julgamento do MS 32.201 e pelo Ministro Gilmar Mendes no RE 636.886.
	16.32.	Tratando-se, diversamente, de não atingimento dos objetivos da atividade objeto do repasse dos recursos, cabe aplicar o entendimento sustentado no infratranscrito excerto da fundamentação do Acórdão 5130/2017-TCU-Primeira Câmara, relator o Ministro Bruno Dantas:
	'Considerando que a irregularidade motivadora do julgamento das contas, da imputação em débito e da cominação de multa diz respeito não à aplicação dos recursos financeiros em si, mas ao não atingimento dos objetivos do convênio, entendo que a data da ocorrência para fins de contagem do início do lapso prescricional corresponde ao fim do prazo para prestação de contas do convênio, momento em que se conclui o ajuste em sua última etapa, e quando o Estado deve começar a agir para defender seus interesses, se for o caso. Nessa linha, cito os Acórdão 2415/2017-TCU-Primeira Câmara e 1.628/2017 - 2ª Câmara.'
	i.2.c) Das causas de interrupção do prazo prescricional sob o regime cível (...) 
	16.33.	Na hipótese de adoção do regime prescricional cível, caberá aplicar, no que couber, as hipóteses de interrupção de contagem do prazo prescricional estabelecidas no art. 202 do Código Civil.
	i.2.d) Da não ocorrência, no caso concreto, do instituto da prescrição sob o regime cível relativamente à parte dos recursos repassados
	16.34.	No caso concreto, adotado o regime prescricional do Código Civil, há que aplicar o prazo geral de prescrição estabelecido no art. 205 daquele estatuto.
	16.35.	Quanto ao termo inicial da sua contagem, a situação fática se subsume à hipótese de presunção constitucionalmente estatuída  (art. 70, parágrafo único, da Carta Política) da irregular ou má aplicação dos recursos repassados ante a omissão no dever de prestar contas 
	16.36.	Por se tratar de omissão no dever de prestar contas, entende-se que cabe considerar como termo inicial da contagem do prazo prescricional a data a partir da qual incumbe ao Estado agir no controle administrativo, a saber, [o dia] seguinte à de expiração do prazo para a apresentação da prestação de contas, 24/07/2010 (expirado o prazo em 23/07/2010, como visto no item 10 desta instrução.
	16.37.	O termo final da contagem se constitui, portanto, nessa hipótese de emprego de regime prescricional cível, em 24/07/2020.
	16.38.	Verifica-se que, em 17/11/2015, exarou-se o despacho de ordenamento da citação da entidade contratada e dos responsáveis, trazido à peça 6. Conseguintemente, não prescreveram as pretensões do Estado de aplicar aos responsáveis sanção reintegratória do erário.
	i.3) Da não ocorrência de prescrição se adotado o regime prescricional da Lei 9.873/1999
	16.39.	Como se verá adiante, pelo regime prescricional da Lei 9.873/1999, não terão havido tanto as prescrições reparatórias como as punitivas relativamente aos três responsáveis.
	i.3.a) Do prazo prescricional sob o regime da Lei 9.873/1999
	16.40.	A Lei 9.873/1999 estabelece um prazo geral, de cinco anos, na cabeça de seu art. 1°, e um especial, previsto no § 2° do mesmo artigo, a seguir reproduzido: 'quando o fato objeto da ação punitiva da Administração também constituir crime, a prescrição reger-se-á pelo prazo previsto na lei penal'.
	i.3.b) Do termo inicial sob o regime da Lei 9.873/1999
	16.41.	Quanto ao termo inicial da contagem do prazo prescricional, a referida lei prevê o tratamento a ser dado a situações de ilícitos permanentes (como se dá em se tratando de conduta omissiva, cf. MS 32.201) ou continuados (como na reiteração de pagamentos irregulares, por vícios em sucessivas medições de uma mesma obra, por exemplo) .
	16.42.	Seu art. 1°, parte final, traz previsão expressa a respeito do início do prazo em se tratando de infração de caráter permanente ou continuado. Nesta hipótese, a prescrição começa a correr não da data de cada fato, e sim 'do dia em que tiver cessado' a permanência ou a continuidade.
	16.43.	Se, como no caso concreto, houve omissão no dever de prestar contas, o termo inicial consiste no dia subsequente ao do exaurimento do prazo estabelecido para a prestação de contas, em razão do exposto a acerca dessa questão anteriormente nesta instrução.
	i.3.c) Das causas de interrupção da contagem do prazo sob o regime da Lei 9.873/1999
	16.44.	No regime da Lei 9.873/1999, a contagem do prazo prescricional se interrompe sempre que concretizada qualquer das hipóteses estabelecidas nos incisos do seu art. 2º, a saber: pela notificação ou citação do indiciado ou acusado, inclusive por meio de edital (inciso I) ;  por qualquer ato inequívoco, que importe apuração do fato (inciso II) ; pela decisão condenatória recorrível (inciso III) ; por qualquer ato inequívoco que importe em manifestação expressa de tentativa de solução conciliatória no âmbito interno da administração pública federal (inciso IV) . Citem-se como exemplos das causas de interrupção auditorias e instauração de processo administrativo disciplinar (vide situações similares discutidas no MS 32.201) . 
	16.45.	Como se vê, a lei contempla uma variedade de causas e a autonomia entre elas. A própria determinação do TCU para que se realize auditoria para averiguar determinado fato interrompe a prescrição, como destacado no julgamento do MS 32.201.
	i.3.d)	Da não ocorrência, no caso concreto, do instituto da prescrição sob o regime da Lei 9.873/1999
	16.46.	Adotadas as premissas fixadas na Lei 9.873/1999 ao caso em exame, não terão ocorrido quer as prescrições das pretensões reintegratórias, quer as das pretensões punitivas relativas aos responsáveis Hailton César Sousa Silva e José Garcia Barbosa.
	16.47.	A conduta reprovável discutida nesta TCE não se constitui em crime. Por isso, aplica se o prazo prescricional de cinco anos previsto no art. 1º da Lei 9.873/1999.
	16.48.	O termo inicial a ser empregado é o mesmo assinalado no subitem 16.36 desta instrução, 24/07/2010, pelas mesmas razões ali expostas. 
	16.49.	Não tivesse havido interrupções da contagem do prazo prescricional, o seu termo final se constituiria, portanto, nessa hipótese de emprego de regime prescricional estabelecido na Lei 9.873/1999, em 24/07/2020.
	16.50.	No caso concreto, verifica-se que não se se operou a prescrição sob o regime por último mencionado. [Estão] expostos nos quadros a seguir os atos causadores da aludida interrupção de contagem de prazo prescricional:
	i.3.d.1) relativamente ao responsável Hailton César Sousa Silva:
	Fato Administrativo
	Amparo jurídico  
	Data
	Análise 

	Inicio da possibilidade de promoção da persecução de controle administrativo no dia subsequente ao de expiração do prazo para a apresentação da prestação de contas.
	Vide subitem
16.48 desta instrução.
	24/07/2010
	Termo inicial da contagem do prazo prescricional.

	Expediente dirigido à instância superior de controle adm. da Caixa acostado à peça 1, p. 3
	Art. 2o, inciso II, da Lei 9.873/1999.
	26/06/2011
	Menos de cinco anos entre a data do ato interruptivo e o termo inicial.

	Aviso de recebimento à peça 33. 
	Art. 2o, inciso I, da Lei 9.873/1999.
	04/05/2016
	Menos de cinco anos entre a data do ato interruptivo e a da interrupção objeto da linha anterior deste quadro. 

	Edital de Citação 26/2016 (peça 45) , datado de 14/09/2016, publicado no D.O.U de 21/09/2016 
	Art. 2o, inciso I, da Lei 9.873/1999.
	21/09/2016
	Menos de cinco anos entre a data do ato interruptivo e a da interrupção objeto da linha anterior deste quadro.

	Proferimento do acórdão objurgado.
	Não se aplica
	14/03/2017
	Menos de cinco anos entre a data do julgamento e a da interrupção objeto da linha anterior deste quadro.

	i.3.d.2) relativamente ao responsável José Garcia Barbosa de Sousa e à entidade contratada:
	Fato Administrativo
	Amparo jurídico
	Data
	Análise 

	Inicio da possibilidade da promoção da persecução de controle administrativo no dia subsequente ao de expiração do prazo para a apresentação da prestação de contas.
	Vide subitem
16.48 desta instrução.
	24/07/2010
	Termo inicial da contagem do prazo prescricional.
.

	Expediente dirigido a instância superior de controle adm. da Caixa acostado à peça 1, p. 3
	Art. 2o, inciso II, da Lei 9.873/1999.
	26/06/2011
	Menos de cinco anos entre a data do ato interruptivo e os termos iniciais.

	Aviso de recebimento à peça 17.
	Art. 2o, inciso I, da Lei 9.873/1999.
	26/11/2015
	Menos de cinco anos entre a data do ato interruptivo e a da interrupção objeto da linha anterior deste quadro.

	Proferimento do acórdão objurgado.
	Não se aplica
	14/03/2017
	Menos de cinco anos entre a data do julgamento e a da interrupção objeto da linha anterior deste quadro.

	17. Da pretensa ilegitimidade passiva de Hailton César Sousa Silva
	17.1. À peça 158, pp. 3-4, o recorrente Hailton César Sousa Silva sustenta que não foi responsável pelas irregularidades apontadas. Segundo a cláusula Décima Segundo do Contrato de Repasse, a prestação de contas deveria ser 'apresentada até 60 (sessenta) dias após o final do contrato, não exigindo prestação de conta parcial'.
	17.2. A vigência do contrato teria se encerrado 'em 23 de maio de 2010', conforme se extrairia do termo aditivo de Contrato de Repasse 0171587-82/2004 aposto à peça 154. Portanto, a prestação de contas, nos termos do contrato, 'deveria ser apresentada a partir de 23 de maio de 2010'. 
	17.3. O ora recorrente teria funcionado como coordenador-geral da Associação Estadual de Cooperação Agrícola (Aesca) no período de 12/02/2005 a 12/07/2007, como faria ver a ata trazida às fls. 25-28, período em que ainda vigeria o contrato. Desta forma, não haveria tido a responsabilidade de prestar contas do bom e regular emprego dos recursos objeto das contas especiais. 
	17.4. Diante disso, seria de ver que 'sua participação neste feito' não teria 'contribuído para o fato gerador do dano', que inexistiria nexo entre a conduta atribuída a ele atribuída e o dano causado ao erário e que, portanto, caberia excluir sua responsabilidade.
	Análise
	17.5. Não assiste razão ao recorrente.
	17.6. Celebrou-se o contrato de repasse, trazido à peça 1, pp. 116-128, em 23/12/2004. Estabelece sua cláusula décima-segunda que a 'prestação de contas referente ao total dos recursos de que trata a Cláusula Quarta, deverá ser apresentada à CONTRATANTE até 60 (sessenta) dias após o término da vigência do contrato' e dispõe o seu termo aditivo, trazido à peça 1, p. 154, que sua vigência vai até 23/05/2010. O prazo para a apresentação da prestação de contas findou, portanto, em 23/07/2010.
	17.7. O ora recorrente subscreveu a ata trazida à peça 1, pp. 25-28, da assembleia da entidade contratada, realizada em 11/02/2005, na qualidade de coordenador-geral (...) .
	17.8. Portanto, funcionou como representante legal da entidade no período da vigência do contrato de repasse, pelo menos entre 2005 e a data em que afirma se ter desligado da função de coordenador-geral (...) , 12/07/2007.
	17.9. Tendo gerido recursos públicos em tal período, recai também sobre ele o dever de prestar contas do seu bom e regular emprego, pois é cediço que o ônus de comprovar a regularidade da aplicação das verbas públicas compete ao agente público que as gerenciou ou administrou. 
	17.10.	Pois estatui o parágrafo único do art. 70 da Constituição da República:
	'Prestará contas qualquer pessoa física ou jurídica, pública ou privada, que utilize, arrecade, guarde, gerencie ou administre dinheiros, bens e valores públicos ou pelos quais a União responda, ou que, em nome desta, assuma obrigações de natureza pecuniária.'
	17.11.	Dispõe a Súmula-TCU 230, em observância aos princípios da impessoalidade e da continuidade da Administração Pública, que compete ao sucessor prestar contas dos recursos recebidos por seu antecessor quando este não o tiver feito ou, na impossibilidade de fazê-lo, adotar as medidas legais com vistas ao resguardo do patrimônio público, sob pena de corresponsabilidade - e não, como quer o recorrente, de responsabilidade exclusiva do sucessor. Nesse sentido, por exemplo, o Acórdão 10875/2018-TCU-Segunda Câmara, relator o Ministro-Substituto André de Carvalho. De interesse também o trecho a seguir transcrito do Acórdão 7402/2011-TCU-Primeira Câmara, relator o Ministro-Substituto Marcos Bemquerer: 'a corresponsabilidade do sucessor nos termos da Súmula-TCU 230, em regra, só ocorre nos casos em que o prazo para prestação de contas dos recursos recebidos por seu antecessor adentrar o interregno temporal de sua gestão.'
	17.12.	A referida súmula só deve ser aplicada quando, apesar de os recursos terem sido transferidos e aplicados na gestão do prefeito antecessor, o prazo para apresentação da prestação de contas se encerrou na gestão do sucessor. Assim se firmou a sua jurisprudência desde o paradigmático Acórdão 331/2010-TCU-Segunda Câmara, relator o Ministro José Jorge.
	17.13.	Como visto, porém, tendo gerido recursos públicos, recai o dever de prestar contas do também sobre o antecessor àquele que respondia legalmente pela entidade à época em que expirou o prazo para a apresentação da prestação de contas respectiva - e não, como sugere, somente a quem estivesse a funcionar como coordenador-geral da entidade na data em que expirou o prazo para a apresentação da prestação de contas respectiva.
	17.14.	Pouco importa, portanto, que não conste sua subscrição na ata trazida à peça 1, pp. 31-32, da assembleia da entidade contratada, realizada em 12/02/2009, e que conste a aceitação de seu pedido de demissão na ata trazida à peça 1, p. 34, da assembleia da entidade contratada realizada em 12/02/2011.
	18. Da autonomia do Tribunal para cumprir sua atribuição constitucional
	18.1. Às peças 156, pp. 5-7, e 158, pp. 5 e 6, os recorrentes José Garcia Barbosa de Sousa e Hailton César Sousa Silva, respectivamente, asseveram que os documentos relativos à execução do contrato de repasse teriam sido acostados à 'plataforma SMAP', de modo que teria ficado 'configurada a sua execução e aplicabilidade dos recursos no objeto do contrato, a despeito do infortúnio ocorrido com os documentos'. As atividades teriam sido acompanhadas pelo Ministério do Desenvolvimento Agrário (MDA) , que também teria fiscalizado a execução do contrato.
	Análise
	18.2. A alegação não merece prosperar.
	18.3. Não se anexaram, aos instrumentos de recurso, documentos mediante os quais se possa ter por comprovado o bom e regular emprego dos recursos. A alegada apresentação dos documentos a órgãos do Controle Interno não os exime de apresentá-los em processo de tomada de contas especial.
	18.4. Quanto à suposta fiscalização levada cabo no âmbito do Controle Interno, o Tribunal possui atribuição constitucional para realizar de forma autônoma e independente a apreciação da regularidade das contas dos gestores de bens e direitos da União. Daí que as manifestações de suas próprias secretarias ou do Controle Interno nos órgãos jurisdicionados não o vinculam. De acordo com suas atribuições constitucionais, o Tribunal não está obrigado a seguir eventual entendimento de outros órgãos da Administração Pública. Pode concluir de forma diferente, desde que fundamentada. 
	18.5. De acordo com esse entendimento, o TCU não se encontra vinculado a conclusões emitidas por outro órgão de controle. Nesse sentido, é pacífica a jurisprudência do Tribunal, como se depreende da leitura dos Acórdão 6839/2017-TCU-Primeira Câmara e 2.983/2016 - 1ª Câmara, relator o Ministro Bruno Dantas, 1.393/2016 - Plenário e 879/2016 - 1ª Câmara, relator o Ministro Benjamin Zymler.
	19. Da liquidez das contas dos ora recorrentes
	19.1. Às peças 156, p. 5-7, e 158, p. 5 e 6, os recorrentes José Garcia Barbosa de Sousa e Hailton César Sousa Silva, respectivamente, asseveram que a entidade contratada, por meio de seu representante, ora recorrente, comunicou a ocorrência de arrombamento e incêndio em sua sede em 20/09/2010 e que, na ocasião, se furtou 'uma CPU de computador' e restaram 'queimados todos os arquivos, projetos e demais documentos lá armazenados, conforme Boletim de Ocorrência 1.594/2010 (fl.180) '.
	19.2. Diante disso, teria ficado impossibilitada a prestação de contas e a 'apresentação de toda documentação exigida para o encerramento dos contratos nos prazos estabelecidos, ainda que tenha encerrado a execução das atividades'. 
	19.3. A comunicação acerca do incêndio teria sido feita anteriormente à instauração da tomada de contas especial, havida em 03/11/2014, razão por que o ato administrativo de instauração teria consistido em ofensa aos princípios constitucionais do contraditório e ampla defesa. 
	19.4. Aplicar-se-ia, ao caso, portanto, o art. 20 da Lei 8.443/1992 diante de caso fortuito ou força maior.
	Análise
	19.5. Não assiste razão aos recorrentes. 
	19.6.	Como transcrito no relatório da decisão vergastada, o Tribunal acolheu o entendimento do Ministério Público especializado, exarado no item 7 do parecer trazido à peça 51, a seguir reproduzido: 
	'a assertiva levantada na fase interna desta TCE, no sentido de que um suposto incêndio teria obliterado a documentação ora exigida (peça 1, p. 178) , considerando assente no Tribunal a jurisprudência de que cabe ao gestor em mora arcar com as consequências de sua desídia (v.g. Acórdão 2226/2014-TCU-Plenário) .'
	19.7. Perfilha-se a esse entendimento, pois a situação fática ora examinada é análoga à analisada no Acórdão 2226/2014-TCU-Plenário, a seguir descrita:
	'Não há elementos nos autos que indiquem que os documentos necessários a comprovar a regular aplicação dos recursos estavam entre os supostamente incinerados no pátio da antiga prefeitura. Mesmo que houvesse, tal fato teria ocorrido mais de nove anos após a transferência dos recursos, sendo certo que o devedor em mora, cuja omissão lhe seja imputável, como é o caso do embargante, responde pela impossibilidade da prestação, a teor do disposto no art. 399 do Código Civil de 2002.'
	19.8. No caso sob análise, tampouco há nos autos indícios de que os documentos comprobatórios da boa e regular aplicação dos recursos hajam sido destruídos pelo suposto incêndio e este teria tido lugar em 20/09/2010 (peça 183) , data em que os responsáveis se encontravam em estado de mora no dever de prestar contas dos recursos, considerando que pouco menos de dois meses mediaram entre esta data e a de expiração do prazo de apresentação da prestação de contas, 23/07/2010, como visto no subitem 16.7 desta instrução.
	CONCLUSÃO
	20. Das análises empreendidas se conclui que:
	a) citou-se validamente José Garcia Barbosa de Sousa;
	b) independentemente do regime prescricional a ser adotado pela Corte, não prescrevam as pretensões do Estado de aplicar sanções reintegratória do erário e punitiva neste processo de controle administrativo;
	c) descabe excluir a responsabilidade de Hailton César Sousa Silva;
	d) o alegado fato de haver sido empreendida fiscalização a execução do contrato na esfera do Controle Interno não vincula o Tribunal;
	e) são liquidáveis as contas, visto que a alegada destruição de documentos teria sido causada por incêndio supostamente havido quando os responsáveis se encontravam em mora no dever de prestar contas dos recursos repassados.
	PROPOSTA DE ENCAMINHAMENTO
	21. Do exposto, propõe-se, com fundamento nos arts. 32, inciso I, e 33 da Lei 8.443, de 16/06/1992:
	a) conhecer dos recursos e, no mérito, negar lhes provimento;
	b) notificar da decisão sobrevinda os recorrentes e os demais interessados notificados do Acórdão impugnado, sem deixar de anexar ao expediente de notificação cópia do relatório e da fundamentação da decisão."
	4. O Ministério Público junto ao TCU, representado neste processo pelo Procurador Rodrigo Medeiros de Lima, manifestou-se de acordo com a proposta de encaminhamento formulada pela unidade técnica fazendo ressalva apenas quanto à metodologia utilizada na aferição da prescrição à luz da Lei 9.873/1999. Contudo, como entende aplicável ao presente caso o prazo geral de prescrição previsto no Código Civil, tal apontamento não traz reflexos ao mérito do recurso.
	É o relatório.

Verônica Chaves Salustiano (OAB/TO 6.347) e Amanda Freire do Nascimento (OAB/TO 8.408)

Procurador Rodrigo Medeiros de Lima

RECURSOS DE RECONSIDERAÇÃO. TCE. CONTRATO DE REPASSE. CAPACITAÇÃO DE AGRICULTORES FAMILIARES. OMISSÃO NO DEVER DE PRESTAR CONTAS. REVELIA. CONTAS IRREGULARES. DÉBITO. MULTA. CONHECIMENTO DOS RECURSOS. REJEIÇÃO DOS ARGUMENTOS DE UM DOS EX-GESTORES. NÃO PROVIMENTO DE SEU RECURSO. ACOLHIMENTO DAS ALEGAÇÕES DO OUTRO EX-GESTOR. PROVIMENTO PARCIAL DE SEU RECURSO PARA AFASTAR O DÉBITO E ALTERAR O FUNDAMENTO LEGAL DA MULTA.

TOMADA DE CONTAS ESPECIAL (TCE)

Secretaria de Recursos (Serur)

Atendidos os requisitos de admissibilidade previstos nos arts. 32, inciso I, e 33 da Lei 8.443/1992, c/c o art. 285 do RI/TCU, os expedientes encaminhados por Hailton César Sousa Silva e José Garcia Barbosa de Sousa podem ser conhecidos como recursos de reconsideração contra o Acórdão 2561/2017-TCU-Segunda Câmara, com a redação dada pelo Acórdão 7761/2019-TCU-Segunda Câmara.
	2. Os recorrentes atuaram como Coordenadores-Gerais da Associação Estadual de Cooperação Agrícola (Aesca) nos períodos de 2005 a 2009 (Hailton César) e 2009 a 2011 (José Garcia) .
	3. O Acórdão 2561/2017-TCU-Segunda Câmara julgou irregulares as contas dos dois responsáveis condenando-os em débito, solidariamente com a Aesca, além de imputar-lhes multas individuais, em decorrência de omissão na prestação de contas do Contrato de Repasse 171.587-82/2004, celebrado com a Caixa Econômica Federal para a capacitação de agricultores familiares no âmbito do Programa Nacional de Agricultura Familiar (Pronaf) . Posteriormente, o Acórdão 7761/2019-TCU-Segunda Câmara reconheceu, de ofício, a nulidade da citação da Aesca, promovendo sua exclusão definitiva do processo, em consequência do longo tempo transcorrido desde os fatos, que inviabilizariam o exercício pleno de seu contraditório. 
	4. Agora, em sede de recurso, alegam ambos os ex-gestores, que:
	a) houve prescrição da pretensão punitiva; 
	b) o computador no qual estava armazenada a prestação de contas foi furtado e os documentos que a integrariam foram queimados, eventos que decorreram de arrombamento ocorrido na sede da Aesca, em 20/09/2010, conforme registrado em boletim de ocorrência policial (BO) ;
	c) a execução do contrato de repasse foi registrada no Sistema de Monitoramento e Avaliação do Pronaf (Smap) , ficando demonstrada a correta aplicação dos recursos no objeto do contrato, a despeito do infortúnio ocorrido com os documentos.
	5. Adicionalmente, Hailton César Sousa Silva arguiu pela sua ilegitimidade passiva, por não ser o gestor responsável pela apresentação das contas omitidas; e José Garcia Barbosa de Sousa, pela nulidade de sua citação, uma vez que não haveria prova que o endereço utilizado pelo TCU era o correto. 
	6. Após analisar esses argumentos, tanto a unidade técnica como o Ministério Público junto ao TCU (MP/TCU) propuseram sua rejeição, defendendo a manutenção da decisão original.
	7. Apesar de estar de acordo com os pareceres lançados nos autos, cujas análises incorporo às minhas razões de decidir, entendo que este feito merece outro encaminhamento em relação a José Garcia Barbosa de Sousa, como passo a expor.
	8. O Contrato de Repasse 171.587-82/2004 foi firmado em 23/12/2004, pelo valor total de R$ 136.530.50, dos quais R$ 122.183,50 foram custeados com recursos federais e R$ 14.347,00 correspondiam à contrapartida da entidade convenente (peça 1, pp. 116-128) . A Cláusula Décima Sexta do instrumento contratual fixou o final de sua vigência em 23/12/2005, enquanto a Cláusula Décima Segunda estabeleceu a obrigatoriedade de apresentação da prestação de contas até 60 dias após o término da vigência, o que deveria ter ocorrido, originariamente, em 23/02/2006.
	9. Contudo, a Aesca, reiteradamente, não conseguiu cumprir a obrigação de enviar o relatório de execução das atividades relacionadas ao ajuste (REA) , o que motivou a Caixa, indevidamente, diga-se de passagem, a prorrogar o contrato de repasse diversas vezes, como demonstram os documentos à peça 1, pp. 132, 136, 140, 144, 148 e 154. Após seis aditivos, a vigência do ajuste acabou fixada em 23/05/2010, quase cinco anos após a data originalmente estipulada. Assim, o prazo para prestação de contas expirou em 23/07/2010, nos termos da Cláusula Décima Segunda do contrato.
	10. Apesar de a obrigação de enviar a prestação de contas ter expirado no curso do mandato de José Garcia Barbosa de Sousa frente à Aesca, os extratos da conta específica, juntados pela Caixa na fase interna da TCE (peça 1, pp. 188/212) , demonstram que todos os recursos foram despendidos no período de maio de 2005 a abril de 2006, durante a gestão de Hailton César Sousa Silva.
	11. Apesar de a Súmula-TCU 230 (aplicada por analogia ao presente caso) estabelecer a obrigação do gestor sucessor em relação à prestação de contas, o enunciado não adentra na questão da imputação do débito, que é verificado caso a caso. E, apesar de algumas decisões divergentes, esta Corte de Contas entende que, quando é possível identificar claramente o gestor responsável pelas despesas impugnadas, é sobre ele que deve recair exclusivamente a obrigação de ressarcimento. Neste sentido são as seguintes decisões:
	"Não cabe a atribuição de débito solidário ao prefeito sucessor omisso que, embora obrigado a prestar contas em razão de a vigência do convênio adentrar o seu mandato, não geriu qualquer parcela dos recursos transferidos. Nesse caso, as contas do prefeito sucessor são julgadas irregulares, com a aplicação da multa prevista no art. 58, inciso I, da Lei 8.443/1992." (Acórdão 2850/2018-TCU-Segunda Câmara, Relator: Ministro Augusto Nardes) 
	"Não cabe a atribuição de débito solidário ao prefeito sucessor omisso que, embora obrigado a prestar contas em razão de a vigência do ajuste adentrar o seu mandato, não geriu os recursos do convênio. Nesse caso, cumpre julgar irregulares as contas do prefeito sucessor e aplicar-lhe a multa do art. 58, inciso I, da Lei 8.443/1992." (Acórdão 665/2016-TCU-Primeira Câmara, Relator: Ministro Benjamin Zymler) 
	"O prefeito sucessor não responde solidariamente com o seu antecessor pelo débito oriundo da omissão no dever de prestar contas, quando os recursos são integralmente aplicados na gestão do prefeito antecessor." (Acórdão 2093/2010-TCU-Segunda Câmara, Relator: Ministro André de Carvalho) 
	12. Reforça esse juízo a recente alteração feita na redação da Súmula 230 pelo Acórdão 206/2020-TCU-Plenário, para se retirar a previsão de corresponsabilidade automática do sucessor em relação ao dano na hipótese de não prestar contas nem adotar as medidas necessárias ao resguardo do patrimônio público.  
	13. Mesmo se tratando aqui de uma entidade privada, é possível aplicar o mesmo juízo para afastar a responsabilidade de José Garcia Barbosa de Sousa em relação ao débito.
	14. Pelos mesmos motivos, a multa que lhe foi cominada com base no art. 57 da Lei 8.443/1992, no valor de R$ 30.000,00, deve ter seu fundamento legal alterado para o art. 58, inciso I, da Lei 8.443/1992. Assinalo, adicionalmente, que não vejo razão para haver mudança na dosimetria da sanção, uma vez que o valor estabelecido é compatível com a gravidade das irregularidades cometidas e com os limites prescritos pelo art. 268, inciso I, do Regimento Interno/TCU.
	15. Quanto aos demais argumentos aduzidos pelos recorrentes, estou de acordo com a análise realizada pela unidade técnica e do MP/TCU.
	16. O pretenso extravio das informações e documentos relativos ao contrato de repasse não socorre aos recorrentes. Primeiro, porque o incidente ocorreu quando já se encontravam em mora em relação à obrigação de prestar contas, não podendo ser beneficiados por sua própria desídia e descaso. Além disso, é importante registrar que a comprovação do episódio está lastreada apenas em declaração pessoal do então dirigente da Aesca, consoante relatado no boletim policial (BO) de peça 1, p. 180, carecendo de demonstração mais robusta de sua ocorrência.
	17. Os ex-gestores não comprovaram a inserção de nenhuma informação no Sistema de Monitoramento e Avaliação do Pronaf (Smap) , mas, mesmo que isso tenha sido feito, de nada ajudaria no exame deste processo, uma vez que esse sistema se presta a registrar os dados gerenciais do programa, não servindo à comprovação da regularidade das despesas, objeto precípuo da prestação de contas.
	18. Não se verifica nenhuma nulidade na citação de José Garcia Barbosa de Sousa. Os ofícios do Tribunal foram remetidos aos endereços disponíveis nas bases de dados oficiais e também ao logradouro informado pelo próprio responsável à Caixa. A afirmação do responsável, de que não residia em nenhum desses lugares por ocasião da citação, só poderia ser aceita mediante a apresentação de provas, o que não foi feito.
	19. Uma vez que o responsável Hailton César Sousa Silva geriu a totalidade dos recursos do contrato de repasse, não há como afastar sua responsabilidade em relação ao dano, pouco importando se a obrigação de prestação de contas venceu em período posterior ao seu mandato.
	20. Verifico, por último, que, ao contrário do alegado, não ocorreu, no presente caso, a prescrição da pretensão punitiva desta Corte. 
	21. Segue-se, neste caso, os critérios definidos no Acórdão 1441/2016-TCU-Plenário, que, estabeleceu, em linhas gerais, o prazo geral de dez anos (CC, art. 205) , contado a partir da data da ocorrência do fato e interrompido pelo ato que ordenar a citação, a audiência ou a oitiva da parte. Como o prazo para apresentação das contas ora analisadas foi até 23/07/2010 e a citação dos responsáveis foi ordenada em 17/11/2015 (peça 6) fica evidente a não ocorrência da prescrição.
	Assim, pelos motivos acima expostos, acompanho os pareceres elaborados pela unidade técnica e pelo Ministério Público junto ao TCU, com exceção da ressalva indicada acima, e voto por que o Tribunal adote o acórdão que ora submeto à deliberação deste Colegiado.
TCU, Sala das Sessões, em 5 de outubro de 2021.
JORGE OLIVEIRA 
Relator